【裁判字號】    99,易,3756
【裁判日期】    991227
【裁判案由】    詐欺
【裁判全文】
臺灣臺中地方法院刑事判決              99年度易字第3756號
公  訴  人  臺灣臺中地方法院檢察署檢察官
被      告  謝明郎
上列被告因詐欺案件，經檢察官提起公訴（九十九年度偵字第一
七七九四號），本院合議庭裁定進行簡式審判程序，判決如下：
    主    文
謝明郎幫助意圖為自己不法之所有，以恐嚇使人將本人之物交付
，累犯，處有期徒刑肆月，如易科罰金，以銀元參佰元即新臺幣
玖佰元折算壹日；減為有期徒刑貳月，如易科罰金，以銀元參佰
元即新臺幣玖佰元折算壹日。
    犯罪事實
一、謝明郎前因竊盜案件，經臺灣彰化地方法院以八十九年度易
    字第一三一四號判決判處有期徒刑四月，如易科罰金以銀元
    三百元折算一日確定，於民國九十年八月二日易科罰金執行
    完畢。詎仍不知悔改，其已預見將自己之金融機構帳戶存摺
    、提款卡、印章連同密碼提供他人使用，因該帳戶所有人名
    義與實際使用者不同，使用者即可藉此躲避員警追查，作為
    恐嚇取財之犯罪工具；且現今一般金融機構帳戶之申請甚為
    簡易方便，如係基於正當用途而有使用帳戶之必要，通常需
    用人得以自己名義申請辦理即可，本無借用他人帳戶掩飾資
    金流向之必要。惟謝明郎在不違背其本意之下，竟基於幫助
    他人涉犯恐嚇取財罪行之不確定故意，於九十一年五月八日
    開戶後至同年十二月三十一日前之某日，在臺中市中山公園
    （即通稱之臺中公園）附近，將其所申辦誠泰銀行（現改制
    為臺灣新光商業銀行）臺中分行帳號0000000000
    000號帳戶之存摺、提款卡、印章，交予某不詳姓名年籍
    之成年男子，謝明郎並同時告知提款卡密碼，且收受新臺幣
    （下同）三千元之報酬而完成交易。嗣該不詳姓名年籍之人
    所屬犯罪集團成員，果基於恐嚇取財之犯意，並意圖為自己
    不法所有，於九十一年十二月三十一日某時，撥打電話與人
    在彰化縣北斗鎮之王錫鈞取得聯繫，恫稱王錫鈞失竊之車輛
    在其支配掌握之下，如王錫鈞不依從其指示匯款至特定帳戶
    ，日後將無法尋得該車下落等加害他人財產之恐嚇言詞，致
    使王錫鈞擔憂其失竊車輛無從尋回而蒙受財產上之重大損失
    ，因而心生畏懼，只得依從電話中之指示，於同日分別匯款
    四萬元及一百元至謝明郎所提供之上開誠泰銀行帳戶內，以
    此方式恐嚇取財得手。嗣王錫鈞匯入款項後，遲未接獲該車
    停放位置之訊息始察覺有異，經報警處理而循線查獲謝明郎
    （該車已於九十二年一月二日由王錫鈞之友人自行尋獲）。
二、案經彰化縣警察局北斗分局報告臺灣臺中地方法院檢察署檢
    察官偵查起訴。
    理    由
一、被告謝明郎於準備程序中，先就上開犯罪事實為有罪之陳述
    ，且所犯係死刑、無期徒刑、最輕本刑為三年以上有期徒刑
    以外之罪，經本院合議庭依刑事訴訟法第二百七十三條之一
    第一項之規定，裁定由法官一人獨任進行簡式審判程序，先
    此敘明。
二、上開犯罪事實，業據被告謝明郎於本院審理時坦承不諱，核
    與證人即被害人王錫鈞於警詢及本院審理時中指證遭人恐嚇
    而匯款之經過綦詳，並有被告之前揭誠泰銀行帳戶存摺存款
    對帳單、存摺存款業務往來約定書各一份附卷可稽，足徵被
    告前揭自白應屬實情。再按刑法第十三條所稱之故意本有直
    接故意（確定故意）與間接故意（不確定故意）之別，條文
    中「行為人對於構成犯罪之事實，明知並有意使其發生者」
    為直接故意，至於「行為人對於構成犯罪之事實，預見其發
    生而其發生並不違背其本意者」則屬間接故意；又間接故意
    與有認識的過失（又稱疏虞過失）之區別，在於二者對構成
    犯罪之事實雖均預見其能發生，但前者對其發生並不違背其
    本意，後者則確信其不發生。而金融機構帳戶之申請甚為簡
    易方便，如係基於正當用途而有使用帳戶之必要，通常需用
    人得以自己名義申請辦理即可，本無借用他人帳戶掩飾資金
    流向之必要。倘該名取得帳戶之人非將被告提供之金融機構
    帳戶作為犯罪所得存提進出及其他不法用途，豈須向被告收
    取存摺、提款卡供己使用？又被告率將自己所有金融機構帳
    戶交予他人使用，衡之常情，如此乖離常態之交易行為，就
    一般具有相當社會經驗之人而言，當可輕易預見該人取得存
    摺、提款卡、印章係供作非法使用。再者，蒐集他人金融機
    構帳戶作為被害人匯入款項之交易媒介，用以隱匿真正犯罪
    者身分及資金流向之犯罪模式，多係用於恐嚇取財或詐欺取
    財之犯罪，此乃一般使用人頭帳戶常見之非法利用類型，復
    經大眾傳播媒體再三披露，被告亦無從諉為不知。則被告提
    供之金融機構帳戶嗣經他人用於恐嚇取財之不法用途，此種
    犯罪手法仍未逸脫於被告幫助他人犯罪意思之外，即屬被告
    所預見。而被告提供金融機構帳戶在先，縱已得悉可能作為
    上開犯罪用途，卻又容任該項犯罪行為之繼續實現，毫無積
    極取回前揭物品或其他主觀上認為不致發生該項犯罪結果之
    確信，足徵前揭犯罪行為自仍不違其本意，被告應具有幫助
    他人涉犯恐嚇取財及詐欺取財犯罪之間接故意，殆無疑義。
    本案事證已臻明確，被告犯行至堪認定。
三、查被告行為後，九十四年二月二日修正公布之刑法條文已自
    九十五年七月一日起施行，其中與上開犯行有關之刑法第二
    條、第三十條、第三十三條第五款、第四十一條第一項、第
    四十七條、第六十七條均已修正，另刑法施行法增訂之第一
    條之一亦於九十五年六月十四日公布，並自同年月十六日起
    施行。按「行為後法律有變更者，適用行為時之法律，但行
    為後之法律有利於行為人者，適用最有利於行為人之法律」
    ，修正後刑法第二條第一項定有明文。此條規定係規範行為
    後法律變更所生新舊法律比較適用之準據法，本身尚無新舊
    法比較之問題，於新法施行後，應一律適用新法第二條第一
    項之規定，為「從舊從輕」之比較。另刑法第三十條、第四
    十七條關於幫助犯及累犯之規定雖有修正，又刑法施行法另
    增列第一條之一之規定，然於本案具體適用結果，前揭條文
    之變更並無有利、不利被告之情形，自應逕依裁判時法即修
    正後刑法第三十條、第四十七條第一項及刑法施行法第一條
    之一之規定論處（最高法院九十五年十一月七日九十五年第
    二十一次刑事庭會議決議、最高法院九十七年度第二次刑事
    庭會議決議均參照），先予敘明。再按本次法律變更，比較
    時應就罪刑有關之共犯、未遂犯、想像競合犯、牽連犯、連
    續犯、結合犯，以及累犯加重、自首減輕暨其他法定加減原
    因（如身分加減）與加減例等一切情形，綜其全部罪刑之結
    果而為比較（最高法院九十五年五月二十三日九十五年度第
    八次刑庭會議決議參照）。茲就本件新舊法比較結果說明如
    下：
（一）關於罰金刑最低額之問題，被告所從屬之正犯罪名係刑法
      第三百四十六條第一項之恐嚇取財罪（詳如後述），法定
      刑中有科處罰金之規定。修正前刑法第三十三條第五款規
      定罰金為一元以上，修正後刑法第三十三條第五款則將罰
      金規定係新臺幣一千元以上，以百元計算之。經比較新舊
      法之結果，應以舊法較有利於被告。
（二）又修正前刑法第四十一條第一項前段規定：「犯最重本刑
      為五年以下有期徒刑以下之刑之罪，而受六個月以下有期
      徒刑或拘役之宣告，因身體、教育、職業、家庭之關係或
      其他正當事由，執行顯有困難者，得以一元以上三元以下
      折算一日，易科罰金。」再被告行為時之易科罰金折算標
      準，廢止前罰金罰鍰提高標準條例第二條規定，就其原定
      數額提高為一百倍折算一日。則本件被告行為時之易科罰
      金折算標準，如以銀元三百元折算一日，經折算為新臺幣
      後，應以新臺幣九百元折算為一日。惟修正後刑法第四十
      一條第一項前段則規定：「犯最重本刑為五年以下有期徒
      刑以下之刑之罪，而受六個月以下有期徒刑或拘役之宣告
      者，得以新臺幣一千元、二千元或三千元折算一日，易科
      罰金。」被告所犯係得易科罰金之罪，經比較修正前後之
      易科罰金折算標準，以修正前之規定較有利於被告。
（三）另被告係累犯，依法應予加重其刑；又為詐欺取財罪之幫
      助犯，應依詐欺取財罪正犯之刑減輕之（詳如後述）。而
      法定本刑中關於科處罰金刑之加減，依修正後刑法第六十
      七條規定，其最高度及最低度同加減之，而修正前刑法第
      六十八條所定，僅加減其最高度，經比較新舊法之結果，
      就其因幫助犯減輕罰金刑部分以新法對於被告較為有利，
      至於累犯加重罰金刑部分則以舊法較有利於被告。
    綜上，整體綜合比較刑法修正前、後之差異，仍以修正前之
    規定較有利於被告，依刑法第二條第一項前段之規定，應一
    體適用修正前刑法之相關規定予以處斷。至於易刑處分部分
    ，易科罰金之折算標準並不包括在上開最高法院刑事庭會議
    決議之「綜其全部罪刑之結果而為比較」之範圍，應逕依刑
    法第二條第一項之規定，就易科罰金折算標準部分適用修正
    前刑法第四十一條第一項前段之規定（最高法院九十六年度
    台非字第八五號刑事判決、臺灣高等法院暨所屬法院九十五
    年法律座談會刑事類第三號、第六號法律問題研討結果參照
    ），附此敘明。
四、按刑法第三百四十六條第一項之恐嚇取財罪，與同法第三百
    三十九條第一項之詐欺取財罪，二者之區別，在於前者係施
    用使人心生畏怖之恐嚇手段，致被害人心生畏懼，明知不應
    交付財物而交付，後者則係施用詐術手段，使人陷於錯誤，
    誤信為應交付財物而交付。惟上開之恐嚇手段，常以虛假之
    事實為內容，故有時亦不免含有詐欺之性質，倘含有詐欺性
    之恐嚇取財行為，足使人心生畏懼時，自應僅論以高度之恐
    嚇取財罪，殊無再適用詐欺取財罪之餘地（最高法院八十四
    年度台上字第一九九三號刑事判決要旨參照）。是以被害人
    王錫鈞既係慮及個人財產遭受威脅，而在心生畏懼之情形下
    ，依照電話內容指示匯款至前揭指定帳戶，縱使出言要脅之
    前提事實出自虛捏，揆諸前揭說明，仍應評價為高度之恐嚇
    取財罪，而無再論以詐欺取財罪之餘地。查被告謝明郎提供
    上開帳戶資料予他人恐嚇被害人王錫鈞使用，雖並未參與上
    開犯罪之構成要件行為，然其顯係以幫助他人犯罪之意思，
    實施上開犯罪構成要件以外之行為，核其所為，係犯刑法第
    三十條第一項前段、第三百四十六條第一項之幫助恐嚇取財
    罪。公訴意旨僅因被害人王錫鈞所接獲之匯款緣由出於虛構
    ，疏未注意上開贖車訊息已致使被害人王錫鈞心生畏懼，遽
    依刑法第三十條第一項、第三百三十九條第一項之幫助詐欺
    取財罪起訴，即嫌未洽；惟經公訴蒞庭檢察官於本院審理時
    當庭變更起訴法條為前揭幫助恐嚇取財罪，本院自毋庸再援
    引刑事訴訟法第三百條之規定，僅此指明。查被告前因竊盜
    案件，經臺灣彰化地方法院以八十九年度易字第一三一四號
    判決判處有期徒刑四月，如易科罰金以銀元三百元折算一日
    確定，於九十年八月二日易科罰金執行完畢，有臺灣高等法
    院被告前案紀錄表及刑事案件查註紀錄表在卷可按。其受有
    期徒刑之執行完畢，五年內故意再犯本件法定本刑有期徒刑
    以上之罪，為累犯，應依修正後刑法第四十七條第一項之規
    定，加重其刑。而被告僅係幫助他人實施恐嚇取財罪，為幫
    助犯，應依刑法第三十條第二項之規定，按恐嚇取財罪正犯
    之刑減輕之，並先加後減之。爰審酌被告率然提供帳戶予他
    人犯罪使用，造成遭受恐嚇之人追查贓款及實際犯罪行為人
    發生阻礙，對於社會治安仍具有相當之危害性；再參以被告
    犯罪手段、被害人王錫鈞所受財產損失之多寡（匯入款項經
    金融機構先予圈存，已匯還王錫鈞）、被告於本院審理時坦
    承犯罪之犯後態度、具有國中肄業學歷之智識程度等一切情
    狀，量處如主文所示之刑，併諭知易科罰金之折算標準，以
    示懲儆。又被告上開犯罪時間在九十六年四月二十四日之前
    ，且無中華民國九十六年罪犯減刑條例第三條第一項各款所
    列舉不予減刑之情形，已合於同條例所定之減刑要件，爰依
    同條例第二條第一項第三款之規定，減其刑期二分之一，併
    依同條例第九條之規定，諭知易科罰金之折算標準。
據上論斷，應依刑事訴訟法第二百七十三條之一第一項、第二百
九十九條第一項前段，刑法第二條第一項前段、第三十條第一項
前段、第二項、第三百四十六條第一項、第四十七條第一項、修
正前刑法第四十一條第一項前段，刑法施行法第一條之一第一項
、第二項前段，廢止前罰金罰鍰提高標準條例第二條，現行法規
所定貨幣單位折算新臺幣條例第二條，中華民國九十六年罪犯減
刑條例第二條第一項第三款、第七條、第九條，判決如主文。
本案經檢察官林于人到庭執行職務。
中    華    民    國    99    年    12    月    27    日
                  刑事第七庭    法  官  高文崇
以上正本證明與原本無異。
如不服本判決應於收受判決後10日內向本院提出上訴書狀，並應
敘述具體理由；其未敘述上訴理由者，應於上訴期間屆滿後20日
內向本院補提理由書（均須按他造當事人之人數附繕本）「切勿
逕送上級法院」。
告訴人或被害人對於判決如有不服具備理由請求檢察官上訴者，
其上訴期間之計算係以檢察官收受判決正本之日期為準。
                                書記官  林淑慧
中    華    民    國    99    年    12    月    27    日
附錄論罪科刑法條
刑法第三十條第一項前段：
幫助他人實行犯罪行為者，為幫助犯。
刑法第三百四十六條第一項：
意圖為自己或第三人不法之所有，以恐嚇使人將本人或第三人之
物交付者，處六月以上五年以下有期徒刑，得併科一千元以下罰
金。

司法院資訊處製作；財團法人民間司法改革基金會備份。
